臺灣板橋地方法院刑事判決　　　　　　　100年度簡上字第4號
上　訴　人
即　被　告　藍添鴻
上列上訴人即被告因詐欺案件，不服本院99年度簡字第9201號，
民國99年11月17日第一審刑事簡易判決（聲請簡易判決處刑案號
：99年度調偵字第1019號），提起上訴，本院管轄之第二審合議
庭改適用第一審通常程序審理，判決如下：
    主  文
原判決撤銷。
藍添鴻無罪。
    理  由
一、公訴意旨略以：被告藍添鴻明知「福音山莊」住宅建築工程
    （下稱本案工程）之承包商陳長堯（另由臺灣板橋地方法院
    檢察署檢察官偵查中）之財務不佳、工程款項紊亂，竟仍與
    陳長堯共同意圖為自己不法之所有，於民國98年3 月3 日，
    在臺北縣樹林市（現改制為新北市樹林區○○○街30巷16弄
    48號，向告訴人李銘佯稱：本案工程尚有新臺幣（下同）
    300 萬元之工程款未領取，待工程完工後，即可領取工程款
    返還告訴人，亦同意可由告訴人代為領取工程款作為清償，
    並簽立切結書2 份，致告訴人陷於錯誤，貸予被告、陳長堯
    190 萬元。嗣告訴人於同年5 月間，向不知情之本案工程業
    主金振華請款時，始知該筆工程款於98年1 月23日前，已遭
    陳長堯等人領取290 萬7,000 元，被告於同年3 月間，亦將
    剩餘之35萬元領畢，已無工程款可領取，始知受騙，因認被
    告涉有刑法第339 條第1 項詐欺取財罪嫌。
二、按犯罪事實應依證據認定之，無證據不得認定犯罪事實；不
    能證明被告犯罪者，應諭知無罪之判決，刑事訴訟法第154
    條第2 項、第301 條第1 項分別定有明文。而認定不利於被
    告之事實，須依積極證據，苟積極證據不足為不利於被告事
    實之認定時，即應為有利於被告之認定，更不必有何有利之
    證據（最高法院30年上字第816 號判例要旨參照）。又檢察
    官對於起訴之犯罪事實，應負提出證據及說服之實質舉證責
    任。倘其所提出之證據，不足為被告有罪之積極證明，或其
    指出證明之方法，無從說服法院以形成被告有罪之心證，基
    於無罪推定之原則，自應為被告無罪判決之諭知（最高法院
    92年臺上字第128 號判例要旨參照）。
三、本件公訴人認被告藍添鴻涉有刑法第339 條第1 項詐欺取財
    罪嫌，係以被告之供述、證人即告訴人李銘於偵查中之證
    詞、被告簽立之切結書2 紙、本案工程工程款之領取明細1
    紙為其主要論據。
四、訊據被告藍添鴻堅詞否認有何詐欺取財之犯行，辯稱：伊與
    告訴人李銘不熟，透過證人許光榮介紹向告訴人借款，借
    款當時伊與陳長堯確實有說本案工程之工程款可以讓告訴人
    領，但伊不知道後來沒有錢可領，伊領走之工程款35萬元亦
    是用在本案工地，發給工人薪水及出（棄）土費用，並未作
    為私用，伊借款未還並非故意詐欺等語。
五、經查：
（一）證人即告訴人李銘於本院審理時證稱：「...100萬是被
      告之前20萬、5 萬、30萬這樣拿，累積起來有100 萬，被
      告說他做陳長堯陽明山的工程，有100 萬工資沒有請，陳
      長堯說確實有，並且說這筆錢算他的，如工程款下來，可
      以扣被告的工資給我們，借90萬是他們（按即被告與陳長
      堯）說還有材料要買，有游泳池要蓋好才能繼續請款，工
      程分幾期，營造公司才願意繼續撥款下來。」等語，證人
      即本案借款介紹人許光榮則證稱：「（問：借這100 萬元
      ，被告用何理由？）他說什麼工地要發工資，不然工程不
      做。（問：這100 萬元的借款日期？）前後差不多借了1
      年，…（問：起訴書所載190 萬元，債權債務存在何人之
      間？）當初被告說工地缺90萬資金，說有鋼筋那些東西有
      開票給業者，有些跳票，說9 月3 日以前要把錢給鋼筋業
      者，否則工地無法繼續下去，之前欠的100 萬也沒辦法還
      給我們，被告跟陳長堯就過來跟我談，我叫李銘過來，
      被告說3 月15日以前就可以領到300 多萬，叫我們一定要
      借他錢，被告說100 萬是陳長堯欠他工資，最後就直接寫
      190 萬，3 月15日領到錢就一次付清。... 」等語，證人
      即被告本案借款之共同借款人陳長堯亦於審理中結證證稱
      ：「...100萬元是被告之前就借的，90萬元是我們二個借
      的。」等語，是被告與陳長堯於98年3 月3 日為本案借款
      之金額應為90萬元，其餘100 萬元借款則係被告單獨於本
      案借款前1 年多起陸續分多筆經由證人許光榮向告訴人所
      借得，合先敘明。
（二）關於被告與陳長堯向告訴人執以本案借款之理由，告訴人
      李銘於本院審理時結證證稱：「... 他們來借錢時說後
      面有（本案工程）工程款可領，他們缺錢要買材料，叫我
      借錢給他們。... 」等語，證人許光榮亦於審理中證稱：
      「... 當初被告說工地缺90萬資金，說有鋼筋那些東西有
      開票給業者，有些跳票，說9 月3 日以前要把錢給鋼筋業
      者，否則工地無法繼續下去，... 」等語，告訴人復自承
      ：「許光榮跟郭明雄有去看，他們（按即被告與陳長堯）
      確實有在陽明山仰德大道蓋工地做工程。」等語，足見被
      告與陳長堯係以本案工程亟需資金購買材料為由向告訴人
      借款，而渠等確有承包本案工程乙節，有京之城工程有限
      公司（下稱京之城公司）與陳長堯經營之玉華天工程有限
      公司工程契約書影本1 份附卷足憑，亦為告訴人李銘及
      證人許光榮所是認，故被告與陳長堯並未虛構承包本案工
      程之情而向告訴人借款，告訴人於借款前既已推由證人許
      光榮前往本案工程之工地查訪，應已事前知悉並評估被告
      與陳長堯之資力與工地狀況。
（三）再觀諸告訴人與被告歷來之金錢往來，告訴人於本院審理
      時結證證稱：「（問：你們借貸的時間有多久？）前後有
      一年多。（問：分幾次借款？）很多，數不清，有時簽本
      票，有時簽支票。（問：有無還錢過？）應該算沒有，就
      是票換票，就跳票。」、「（問：利息怎麼算？）2 分半
      或3 分。」、「（問：本金還款之前都有給利息？）有，
      但最後還是虧了，因本金沒有還。」等語，堪認其於本案
      借款前已與被告有1 年多之金錢借貸關係，並約定利息，
      有時並以票據擔保；另就告訴人願出借本案90萬元款項之
      理由，其於審理中結證稱：「（問：為何會願意借錢給被
      告或陳長堯？）因為許光榮他擔保，我跟許光榮是10年的
      好朋友。」、「... 他們（按即被告與陳長堯）來借錢時
      說後面有（本案工程）工程款可領，他們缺錢要買材料，
      叫我借錢給他們。... 」、「... 因為被告說他有土地（
      按即祭祀公業），許光榮說如這些錢沒有還，有土地款可
      以領，不用怕這筆錢會跑掉，這個工程款說總工程款有1
      千多萬，好像標1 千多萬去做，剩餘300 多萬沒有請，且
      還有土地可以做後面的擔保，所以才會借他錢。... 」等
      語，是其所以願意出借本案借款，實係因其與證人許光榮
      間多年好友之交情，許光榮告知其被告為祭祀公業派下員
      、將有土地款可領，以及本案工程之工程款被告與陳長堯
      尚有300 餘萬元可領等諸多因素，綜合判斷而同意出借款
      項，然依其與證人陳長堯、許光榮之證詞，渠等一致證稱
      ：被告與陳長堯於協商告訴人出借本案借款時，僅保證本
      案工程之工程款可以讓告訴人領取等語，可見被告與陳長
      堯於本案借款之際，除為前述以剩餘工程款還款之保證（
      此部分詳如後述）外，並無主動向告訴人提及其為祭祀公
      業派下員、將有土地款可領之情，是告訴人衡諸被告與陳
      長堯之資力與工地狀況，在被告尚未還清舊債之情況下，
      仍同意被告透過證人許光榮周轉款項，顯係基於其與被告
      、許光榮彼此間長期之信賴關係、且出借款項有利息可圖
      、有本案工程款可領取之狀況，始同意繼續借款，自難以
      被告與陳長堯事後無力償還，遽認渠等於借款之初有何施
      用詐術致告訴人陷於錯誤之情形。
（四）至被告與陳長堯於借款之初固有保證本案工程之工程款可
      讓告訴人領取等情，且此情為被告與陳長堯所是認，並有
      切結書2 紙在卷，然其與陳長堯扣除已領取之290萬7,000
      元及被告領取之暫借款35萬元外，原確尚有工程款300 餘
      萬元未領，係因被告與陳長堯嗣後與承包商京之城公司就
      工程進度與工程款發生糾紛，京之城公司始拒付剩餘工程
      款項乙節，除據證人陳長堯供述：「（問：你於98 年1月
      23日到98年3 月25日之間有什麼工程款可領取？）是全部
      承包，有模板也有鋼筋，甚至包含材料，我跟他設限就是
      一樓層完成有300 多萬可領。」等語在卷，且證人許光榮
      復證稱：「因為我有去問（京之城公司）老闆郭先生，他
      說樓層蓋到二樓之後，會跟被告及陳長堯結算，那時沒有
      跟我說錢被借光了，…」、「…到3 月15日要去領時，郭
      老闆說錢已經借走了，借走的時間就是他字卷第4 頁這張
      資料上的時間，我去找過郭老闆20幾趟…」、「（問：被
      告當時跟你說還有300 萬的錢可以領，是指之後還有300
      多萬可領，還是指已經領走的那300 多萬？）他是說已經
      領走的這些錢扣掉還有300 多萬可以領。... 」等語明確
      ，堪信為真實，是被告與陳長堯前揭保證既非虛捏事實，
      即非積極之詐術甚明，且其與陳長堯縱於事後違反借款當
      時向告訴人保證以工程款還款之旨，亦僅為民事契約債務
      不履行之範疇；又告訴人前揭證述：「他們（按即被告與
      陳長堯）來借錢時說後面有工程款可領，他們缺錢要買材
      料，叫我借錢給他們。... 」等語，證人陳長堯亦具結證
      述：98年2 月底伊需要50萬元支付鋼筋款項，請被告幫忙
      調錢，這些錢他急著還金主，後來協議向告訴人借90 萬
      元，其中50萬元用來歸還之前伊請被告幫伊調錢支付鋼筋
      款項，16萬元被告用以購買模板，其餘款項用來執行工地
      所需款項等語，足證被告與陳長堯於借款時有說明本案借
      款之用途，且渠等共同借走之本案借款確實用於本案工程
      上，實難認渠等前揭借款之理由為虛妄。無從遽認被告與
      陳長堯於借款之初有何不法所有之意圖或詐欺之犯意。
六、綜上所述，告訴人於借款前已知悉並評估被告與陳長堯之資
    力與工地狀況，其基於與被告、許光榮彼此間長期之信賴關
    係、且出借款項有利息可圖、有本案工程款可領取之狀況，
    始同意繼續借款，又被告與陳長堯於借款時有說明本案借款
    之用途，且本案借款確實用於本案工程上，均詳如前述，本
    案依公訴人所提事證，尚不足使所指被告詐欺取財之犯罪事
    實達於無所懷疑，而得確信為真實之程度。本院復查無其他
    積極證據足資證明被告確有詐欺之犯行，依刑事訴訟法「罪
    疑唯輕」原則，自應為有利於被告之認定。原審遽認被告涉
    犯刑法第339 條第1 項之詐欺取財罪，自應由本院撤銷改判
    。末按，法院得為簡易判決處刑者，以所科之刑係宣告緩刑
    、得易科罰金之有期徒刑及拘役或罰金為限；於檢察官聲請
    以簡易判決處刑之案件，經法院認應為無罪判決之諭知者，
    應適用通常程序審判之，刑事訴訟法第449 條第3 項、第
    451 條之1 第4 項但書第3 款、第452 條分別規定甚明。又
    地方法院簡易庭對被告為簡易判決處刑後，經提起上訴，而
    地方法院合議庭認應為無罪判決之諭知者，依同法第455 條
    之1 第3 項準用第369 條第2 項之規定意旨，應由該地方法
    院合議庭撤銷簡易庭之判決，改依第一審通常程序審判（最
    高法院91年台非字第21號判例意旨參照）。爰將原判決撤銷
    ，逕為第一審諭知被告無罪之判決。
據上論斷，應依刑事訴訟法第452 條、第455 條之1 第1 項、第
3 項、第369 條第1 項前段、第2 項、第364 條、第301 條第1
項，判決如主文。
本件經檢察官范孟珊到庭執行職務。
中    華    民    國   100    年    12    月    22    日
                  刑事第十七庭  審判長法  官  許炎灶
                                      法  官  廖怡貞
                                      法  官  方祥鴻
以上正本證明與原本無異
如不服本判決應於送達後10日內向本院提出上訴狀
                                      書記官  洪紹甄
中    華    民    國   100    年    12    月    23    日